臺北高等行政法院判決
　　　　　　　　　　　　　　　　　　 95年度訴字第03536號
原　　　告　甲○○
被　　　告　國防部空軍司令部
代　表　人　沈國禎（司令）住同上
訴訟代理人　丁○○
　　　　　　丙○○
　　　　　　乙○○
上列當事人間因退除給與事件，原告不服國防部中華民國95年8
月8日95年決字第105號訴願決定，提起行政訴訟。本院判決如下
：
    主  文
原告之訴駁回。
訴訟費用由原告負擔。
　　事  實
一、事實概要：
    原告於民國（下同）64年3月1日以少校軍階退伍，軍官年資
    共計20年4月7日，奉核定支領退休俸81﹪俸率。嗣行政院國
    軍退除役官兵輔導委員會（下稱退輔會）於78年5月間同意
    原告輔導就業，被告即依陸海空軍軍官服役條例施行細則（
    下稱服役條例施行細則）第24條第2項之規定，自78年7月1
    日起停發其退休俸，並於80年5月間核定支領退伍金新台幣
    （下同）534,030 元。嗣原告請求被告自78年7 月1 日起恢
    復發給退休俸並補發其利息，被告則以95年5 月11日空規字
    第0950004993號函（下稱系爭書函）否准所請，原告不服，
    提起訴願，經遭駁回，遂提起本件行政訴訟。
二、兩造聲明：
　(一)原告聲明：
    1.撤銷被告原停發退休俸改支一次退伍金之處置，回復原告
      退休俸之發給，並補發自78年7月1日起未發之退休俸及補
      償應有之複利息，並准繳回前違法改發之一次退伍金。
    2.訴訟費用由被告負擔
　(二)被告聲明：
    1.駁回原告之訴。
    2.訴訟費用由原告負擔。
三、兩造之主張：
　(一)原告主張之理由：
    1.國防部依陸海空軍軍官服役條例之授權制定施行細則，服
      役條例施行細則第24條第2項及第29條第1項，規範退除役
      軍官退休俸停發之事，而該項退休俸屬於受憲法第15條保
      障之人民財產權。該項停發規定已超越母法第26條所訂範
      圍，屬於應以修法行之，而非以命令補充者。服役條例施
      行細則以行政命令規定並公佈施行，除牴觸母法外也違反
      中央標準法第5條第2項及第6條之規定，依憲法第172條規
      定命令與憲法或法律牴觸者無效，服役條例施行細則第24
      條第2項及第29條第1項，屬於無效法規。
    2.被告依服役條例施行細則第24條第2項而停發原告退休俸
      並改支一次退伍金時，應知該法規無效，或可推知其知該
      法規無效，依民法第113條規定應負回復原狀或損害賠償
      之責任。原告請求被告回復原告被無因停發之退休俸，自
      78年7月1日停俸之日起至回復之日止，恢復並補償該期間
      應有之複利息，並收回其違法改發之一次退伍金，並無不
      合。
　(二)被告主張之理由：
    1.被告系爭書函雖有行政處分之外觀，如告知救濟程序、期
      間等，惟依其本質而言，仍非行政處分。原告停領退休俸
      及核定退伍金之發放，實因被告78年5月16日（78）軾稱
      字第4467號函及80年5月30日（80）樽強字第5633號函之
      決定，而產生與原告間之直接法律效果，被告系爭書函與
      原告停發退休俸及核定退伍金間，並無直接法律效果之發
      生。又原告未於被告78年5月16日（78）軾稱字第4467 號
      函及80年5月30日（80）樽強字第5633號函到達後30日內
      提起訴願，顯已逾期。
    2.59年5月28日總統令修正公布之陸海空軍軍官服役條例第
      33條：「本條例施行細則，由行政院訂之。」。故行政院
      70年6月29日臺70防字第8966號函修正發布之服役條例施
      行細則第24條第2款略以：「軍官退伍除役時，應依本條
      例規定，按服役年資，支領退伍金或退休俸，但經行政院
      國軍退除役官兵輔導委員會輔導安置，原支領退休俸經輔
      導就業者，應自就業之日起停發其退休俸，俟脫離就業後
      ，再依志願申請恢復退休俸或改支退伍金」（附錄1）。
      又行政院70年6月29日臺70防字第8966號函修正發布之服
      役條例施行細則第29條第1款略以：「退伍除役軍官志願
      支領退伍金經核定者，不得再予變更，但支領退休俸、贍
      養金中途得申請改支退伍金」（附錄2）。
    3.原告前經核定少校階退伍，軍官年資20年4月7日支領退休
      俸，俸率81﹪；士官年資8年4月26日支領退伍金16,800元
      。嗣依退輔會78年5月4日（78）輔貳字第11557號函同意
      其輔導就業，向被告申請停發退休俸，被告前人事署78年
      5 月16日（78）軾稱字第4467號函，乃依行為時即70年之
      服役條例施行細則第24條第2款規定，核定經輔導就業，
      自78年7月1日起停發退休俸。
    4.退輔會80年4月20日（80）輔貳字第5267號函申請原告改
      支退伍金，被告前人事署80年5月30日（80）樽強字第
      5633號函核定提前發給，計534,030元。按70年之服役條
      例施行細則第29條第1款規定，自不得再予變更恢復退休
      俸。
    5.服役條例施行細則乃法規命令，係國防部依陸海空軍軍官
      服役條例第33條授權訂定，其法位階僅次於法律，被告乃
      國防部之所屬機關，自無權審查該法規命令是否有牴觸法
      律，原告主張該施行細則抵觸法律乙節，自非被告否准時
      所應審酌之事項。
    6.另84年8月11日總統（84）華總（一）義字第5958號令制
      定公布陸海空軍軍官士官服役條例第32條：「支領退休俸
      之軍官、士官，自就任公職之日起，停發其退休俸，俟脫
      離公職時恢復，但有左列情形之一者，不停發其退休俸。
      1、月支待遇未達委任第一職等本俸最高俸額及專業加給
      合計數額者。2、各機關、學校、公營事業機構或軍事單
      位僱用之技警、司機、技工、工友或工人。3、軍事單位
      一般及評價聘雇雇用各等人員。」。再者，同條例第49條
      ：「本條例施行日期，由行政院以命令定之。」。行政院
      85年12月16日（85）台人政企字第41476號令訂定發布，
      自86年1月1日起施行（附錄3），依法律（法規）不溯及
      既往之原則，原告自無新修正陸海空軍軍官服役條例之適
      用。
　　理  由
一、按原告之訴，依其所訴之事實，在法律上顯無理由者，行政
    法院得不經言詞辯論，逕以判決駁回之，行政訴訟法第107
    條第3項定有明文。
二、本件原告於64年3 月1 日以少校階退伍，年資合計8 年4 月
    26日，支領退伍金16,800元；軍官年資合計20年4 月7 日，
    支領退休俸81﹪俸率。又原告於72年間得知退輔會72年1 月
    7 日（72）輔貳字第383 號「安置退除役官兵就業農場公告
    」，故向該會提出申請，奉該會通知於73年7 月1 日起安置
    於花蓮農場光華分場擔任場員，並於備考欄註明「志願申請
    就業繼續支領退休俸2 年至75年7 月1 日停止軍方待遇」字
    樣，惟因原告陳情因配耕之土地條件不足，無法達成自給自
    足能力，故其退休俸發放至78年6 月30日，再由該會通知被
    告以78年5 月16日（78）軾稱字第4467號函核定原告於78年
    7 月1 日起停發退休俸( 以下稱前停發退休俸處分) 。又退
    輔會依據國防部人事參謀次長室（80）吉善字第4497號函於
    80 年4月20日以（80）輔貳字第5267號函檢送原告支領憑證
    正本等資料向被告申請辦理原告提前改支退伍金案，該部遂
    於80年5 月30日（80）樽強字第5633號函核定原告提前改支
    退伍金，並核發534, 030元( 以下稱前改支退伍金處分) 。
    嗣原告於95年5 月1 日，主張前停發退休俸處分違法，向被
    告申請恢復其退休俸，並發給該期間停俸總額之應補利息，
    並准繳回前核發之一次退伍金及利息，經被告否准，原告不
    服，循序提起本件訴訟。
三、行政處分除非具有無效之事由而無效外，具有存續力，在未
    經撤銷、廢止或未因其他事由失效前，其效力繼續存在 (
    行政程序法第113條第3項參照)；另行政處分具有構成要件
    效力，即有效之行政處分，處分機關以外之國家機關，包括
    法院，除非是有權撤銷機關，應尊重該行政處分，並以之為
    行為之基礎，因而一有效行政處分 (前行政處分)之存在及
    內容，成為作成他行政處分之前提要件時，前行政處分作成
    後，他行政處分應以前行政處分為其構成要件作為決定之基
    礎，該他行政處分成為行政訴訟之訴訟對象時，由於前行政
    處分並非訴訟對象，該他行政處分之受訴行政法院，並不能
    審查前行政處分之合法性，前行政處分之合法性應由以前行
    政處分為程序對象或訴訟對象之訴願機關或行政法院審查之
    。經查前停發退休俸處分及前改支退伍金處分，係分別於78
    年5 月間及80年5 月間作成生效，原告對該等處分均未於法
    定期間內聲明不服( 見原處分卷第86頁被告95年5 月11日空
    規字第0950004993號函) ，均已形式確定，且處分內容均已
    實現，原告無法令依據，自不得再主張該前停發退休俸處分
    違法，請求繳回前核發之一次退伍金及利息，恢復其退休俸
    ，並發給應補利息，被告否准其申請，於法無違。原告向本
    院起訴為同樣請求，並請求撤銷已形式確定之前停發退休俸
    處分及前改支退伍金處分，在法律上顯屬無理由。
四、何況59年5 月28日總統令修正公布之陸海空軍軍官服役條例
    第33條：「本條例施行細則，由行政院訂之。」行政院70年
    6 月29日臺70防字第8966號函修正發布之服役條例施行細則
    第24條第2 款：「軍官退伍除役時，應依本條例規定，按服
    役年資，支領退伍金或退休俸，但經行政院國軍退除役官兵
    輔導委員會輔導安置，原支領退休俸經輔導就業者，應自就
    業之日起停發其退休俸，俟脫離就業後，再依志願申請恢復
    退休俸或改支退伍金」。又行政院70年6 月29日臺70防字第
    8966號函修正發布之服役條例施行細則第29條第1 款：「退
    伍除役軍官志願支領退伍金經核定者，不得再予變更，但支
    領退休俸、贍養金中途得申請改支退伍金」。上開施行細則
    第24條之規定有法律之授權，而核其內容係因受退輔會導安
    置就業，形同國家已照顧退伍除役軍官之退伍除役後之生活
    ，故規定原支領退休俸經輔導就業者，應自就業之日起停發
    其退休俸，俟脫離就業後，再依志願申請恢復退休俸或改支
    退伍金，以免雙重受益，具有合理性，並符合陸海空軍軍官
    服役條例意旨，自無違法。原告指其違反母法云云。並不足
    採。再上述退輔會「安置退除役官兵就業農場公告」公告事
    項五亦明示「安置人員經發佈就業，自進場之日起，仍准繼
    續支領退休俸或生活補助費2 年，期滿後由本會按輔導就業
    規定，函請國防部停止支領。」等字樣( 見原處分卷第61頁
    ) ，原告依該公告受輔導就業，亦應受其公告內容之拘束。
    是被告依上開服役條例施行細則第24條規定及公告，於退輔
    會輔導安置原告就業後，核定原告於78年7 月1 日起停發退
    休俸，自無違誤。又被告依原告申請( 退輔會所轉送之原告
    支領憑證正本等資料) ，核發原告提前改支退伍金534,030
    元，按上述施行細則第29條規定，不得再予變更，現行法令
    亦無繳還退伍金後再恢復支領退休俸之規定。是原告請求撤
    銷前停發退休俸處分及前改支退伍金處分，繳回前核發之一
    次退伍金及利息，恢復其退休俸，並發給應補利息，在法律
    上顯屬無理由。
五、從而，原處分否准原告繳回前核發之一次退伍金及利息，恢
    復其退休俸，並發給應補利息之申請，被告否准其申請，並
    無違法，訴願決定誤認被告之否准非行政處分而從程序上不
    受理原告之訴願，雖有未洽，然其駁回結論相同，仍應予以
    維持。原告請求撤銷前停發退休俸處分及前改支退伍金處分
    ，繳回前核發之一次退伍金及利息，恢復其退休俸，並發給
    應補利息，依其所訴事實，在法律上顯屬無理由，應予駁回
    。又本件既是依原告所訴事實，在法律上顯屬無理由，駁回
    其訴，則漏未聲明訴願決定及原處分部分，即無闡明其補足
    聲明之必要，併此敘明。
六、據上論結，本件原告之訴顯無理由，爰依行政訴訟法第107
    條第3 項、第98條第3 項前段，判決如主文。
中    華    民    國    96     年     3     月   30   日
                        第三庭審判長法  官 姜素娥
                                    法  官 陳國成
                                   法  官 吳東都
上為正本係照原本作成。
如不服本判決，應於送達後20日內，向本院提出上訴狀並表明上
訴理由，如於本判決宣示後送達前提起上訴者，應於判決送達後
20日內補提上訴理由書（須按他造人數附繕本）。
中　　華　　民　　國　　96　　 年　　 3　 　月   30   日
 　　  　　　　　　　    　         書記官  張能旭
